【裁判字號】    91,訴,491
【裁判日期】    920507
【裁判案由】    原住民保留地
【裁判全文】
臺北高等行政法院裁定                              九十一年度訴字第四九一號
    原      告  甲○○
    被      告  花蓮縣秀林鄉公所
    代  表  人  乙○○(鄉長).
    訴訟代理人  丁○○
                丙○○
右當事人間因原住民保留地事件，原告對被告提起行政訴訟，本院裁定如左：
    主  文
原告之訴駁回。
訴訟費用由原告負擔。
    理  由
一、按「人民因中央或地方機關對其依法申請之案件，予以駁回，認為其權利或法律
    上利益受違法損害者，經訴願程序後，得向高等行政法院提起請求該機關應為行
    政處分或特定內容之行政處分之訴訟。」行政訴訟法第五條第二項定有明文，故
    課予義務訴訟，須以經過訴願為其前提，其未經過訴願程序，遽行提起行政訴訟
    ，自非法之所許。
二、本件原告提起本件行政訴訟略謂：原告於八十年六月十五日請求系爭原住民保留
    地續租礦業用地案，被告於八十一年十月十三日秀鄉建字第九三五六號函不准續
    租，經原告提起訴願後，花蓮縣政府以八十二年二月十一日（八一）訴字第一二
    六七○三號訴願決定書撤銷原處分後，被告及花蓮縣政府等行政機關分別為如附
    表所示之處理及函復，最後仍未准原告就系爭原住民保留地續租礦業用地之請求
    ，爰提起行政訴訟，請求被告應准予原告續租系爭原住民保留地供作礦業用地等
    語。
三、按原告申請時山胞保留地開發管理辦法第二十三條（現為原住民保留地開發管理
    辦法第二十四條內容有文字更易及文件圖說之不同）第一、二項規定：「為促進
    山胞保留地內礦業、土石、觀光遊憩及工業資源之開發，在不妨礙國土保安、環
    境資源保育、山胞生計及山胞行政之原則下，優先輔導山胞開發。」「山胞申請
    開發時，應分別按其申請情形檢具下列文件，申請該管鄉（鎮、市、區）公所提
    經山胞保留地土地權利審查委員會通過，層報省（市）主管機關核准後，租用山
    胞保留地，每一租期不得超過九年，期滿後得續租。．．．．」第四項規定：「
    公、民營企業或非山胞申請承租開發，應由鄉（鎮、市區）公所先公告三十日，
    公告期滿無山胞申請時，始得依前項規定辦理。」是申請原住民保留地礦業權，
    係由人民（包括原住民及非原住民）檢具文件向該管鄉（鎮、市、區）公所提經
    山胞保留地土地權利審查委員會通過，層報省（市）主管機關核准後，始得租用
    ，續租之程序亦同。可見在租約之核准階段，應經該管鄉（鎮、市、區）公所之
    審核，經土地權利審查委員會通過，層報省（市）主管機關核准之程序，此為人
    民對中央或地方機關對其依法申請之案件，應提起行政訴訟法第五條之課予義務
    訴訟，原告雖以一般給付訴訟形態提起本件行政訴訟，但仍應以課予義務訴訟審
    查其訴訟要件。
四、經查，本件原告於八十年六月十五日請求系爭原住民保留地續租礦業用地案，被
    告於八十一年十月十三日秀鄉建字第九三五六號函不准續租，經原告提起訴願後
    ，花蓮縣政府以八十二年二月十一日（八一）訴字第一二六七○三號訴願決定書
    撤銷原處分後，被告及花蓮縣政府等行政機關分別為如附表所示之處理及函復，
    惟原告均未對上開函復提起訴願，此有原告於本院九十二年二月十日準備程序自
    承可稽，則原告就申請之事項經行政機關否准後，尚未經過合法之訴願程序，逕
    行提起本件課予義務訴訟，依首開說明，其起訴難認為合法，應予駁回。
五、至於被告上開於八十二年花蓮縣政府訴願作成後，被告歷次所為之函復，是否被
    告就原告請求系爭原住民保留地續租礦業用地案權責機關所為之處分？何者為准
    許系爭原住民保留地續租礦業用地案之權責機關？否准之行政處分有無合法送達
    ？若未合法送達訴願期間如何起算？原告何時知悉否准之行政處分？原告各次之
    申請是否即為對被告函復之不服？被告或權責機關何時收受申請書？是否可認係
    訴願之提起？被告或權責機關有無依訴願法之規定予以處理？等情，均應由原告
    檢具歷次申請函另向被告或權責機關或訴願機關再依願法相關規定為法律上主張
    ，並確定是否已提訴願後，始得向本院提起關於系爭原住民保留地續租礦業用地
    案之行政訴訟，附此敘明。
六、依行政訴訟法第一百零七條第一項第十款、第一百零四條、民事訴訟法第九十五
    條、第七十八條，裁定如主文。
中      華      民      國    九十二    年      五      月      七      日
                                臺 北 高 等 行 政 法 院  第 五 庭
                                            審 判 長 法  官  張瓊文
                                                     法  官  帥嘉寶
                                                     法  官  劉介中
右為正本係照原本作成。
如不服本裁定，應於送達後十日內向本院提出抗告狀（須按他造人數附繕本）。
中      華      民      國    九十二    年      五      月      七      日
                                                     書記官  黃明和


司法院資訊處製作；財團法人民間司法改革基金會備份。
